【裁判字號】    92,易,452
【裁判日期】    920428
【裁判案由】    詐欺
【裁判全文】
臺灣板橋地方法院刑事判決                          九十二年度易字第四五二號
    公  訴  人  臺灣板橋地方法院檢察署檢察官
    被      告  丙○○
右列被告因詐欺案件，經檢察官提起公訴 (九十年度偵字第二○二四九號），本院判
決如左：
    主      文
丙○○無罪。
    理      由
一、公訴意旨略以：被告丙○○意圖為其前妻陳秋萍之不法利益，明知其無支付能力
    ，竟於民國九十年一月間某日，委請告訴人甲○○為陳秋萍搭建工程款新臺幣（
    下同）十八萬四千零九十一元之「民進黨（黨內初選三重、蘆洲）第五選區、縣
    議員候選人、環保義工、六號陳秋萍」之個人活動看板，並向不知情之程蘆生（
    已據檢察官另行處分不起訴）借用面額十八萬零九十一元之支票交付予甲○○，
    以此訛詐手段取信於甲○○，致甲○○陷於錯誤而為丙○○搭建上開看板，陳秋
    萍因而獲得廣告看板之不法利益；嗣該支票經提示遭退票，甲○○始知受騙，因
    認被告丙○○涉犯刑法第三百三十九條第一項詐欺罪嫌云云。
二、按犯罪事實應依證據認定之，無證據不得推定其犯罪事實，又不能證明被告犯罪
    或其行為不罰者，應諭知無罪之判決，刑事訴訟法第一百五十四條、第三百零一
    條第一項分別定有明文。次按認定不利於被告之事實，須依積極證據，茍積極之
    證據本身存有瑕疵而不足為不利於被告事實之認定，即應為有利於被告之認定，
    更不必有何有利之證據，而此用以證明犯罪事實之證據，猶須於通常一般人均不
    至於有所懷疑，堪予確信其已臻真實者，始得據以為有罪之認定，倘其證明尚未
    達到此一程度，而有合理性之懷疑存在，致使無從為有罪之確信時，即應為無罪
    之判決，此有最高法院八十二年度臺上字第一六三號判決、七十六年度臺上字第
    四九八六號、三十年度上字第八一六號等判例意旨可資參照，而依法治國家之刑
    事訴訟原則，檢察官除提起公訴外，尚須維持公訴，負有說服責任，其舉證責任
    之目的，係在充分證明被告確有如公訴所指之犯罪事實，從而其舉證責任應存在
    於刑事訴訟程序之全程，且於舉證不足以使法院產生有罪之確信時，為終局的舉
    證責任未盡，是故，於公訴程序，用以證明犯罪事實之證據之蒐集、提出、及說
    服之責任，在於檢察官，刑事訴訟法第一百六十一條第一項規定檢察官就被告犯
    罪事實，應負舉證責任，並指出證明之方法，即明示其旨，至於修正前刑事訴訟
    法第一百六十三條第一項及修正後刑事訴訟法第一百六十三條第二項關於法院調
    查證據之規定，乃指法院應於訴訟當事人舉證之範圍內，依職權或聲請，循刑事
    訴訟法第一百六十四條以下關於證據調查之程序及方法而為調查，以將檢察官及
    其他當事人之舉證轉換為法院之證據認知，究明證據之證據能力與證明力，非謂
    法院得逾越公正第三者地位，代檢察官蒐集證據，否則不啻破壞訴訟三方關係，
    衍生由法院證明被告犯罪，或檢察官與法院協同證明被告犯罪等嚴重悖反法治國
    家原則之結果，影響人民對於法院中立客觀之信賴，最高法院八十七年臺非字第
    一號判決謂：「按法院固應依職權調查證據，但並無蒐集證據之義務。刑事訴訟
    法第三百七十九條第十款規定應於審判期日調查之證據而未予調查之違法，解釋
    上應不包括蒐集證據在內，其調查之範圍，以審判中案內所存在之一切證據為限
    ，案內所不存在之證據，即不能責令法院為發現真實，應依職權從各方面詳加蒐
    集、調查。」，洵屬的論，可供參考。末按刑法上詐欺罪之成立，要以加害者有
    不法取得財物之意思而實施詐欺行為，被害者因此行為，致表意有所錯誤而為財
    產上處分，受有損害，且加害者所用行為，堪認為詐術者，始足當之，亦據最高
    法院十九年度上字第一六九九號、四十六年度臺上字第二六○號等判例闡釋甚明
    ，從而交付財物者若無損害，或所受損害，非由欺罔行為陷於錯誤所致，均不得
    遽以詐欺罪相繩；復次，私經濟行為寓有不同程度之不確定性或交易風險，交易
    雙方本應自行估量其主、客觀情事及搜集相關資訊，作為考量交易風險，判斷是
    否應進行交易之準據，參與交易行為之人只要無不法意圖，未以不法手段造成他
    人意思之不自由，除非破產法別有限制，其在支付能力欠佳或虧損狀態中，基於
    嗣後將獲得資金掖助之確信，或基於繼續經營之期待，從事新的交易行為，法所
    不禁，準此，除非證明行為人於交易伊始，即具不法得財或得利之意圖，且有施
    用足使人陷於錯誤之不法手段，實不得僅因行為人事後未履行對待給付之義務而
    推斷其間必有何不法意圖及詐術之施用。
三、訊據被告丙○○堅詞否認有何犯行，辯稱：伊委請告訴人甲○○為前妻陳秋萍所
    搭建者，為放置廣告看板之竹架，費用僅有三萬八千一百二十五元，看板部分，
    伊則另委請奇美廣告製作，由於伊尚須支付九十年一月間為辦理三重市民俗文化
    繞境踩街嘉年華會委請告訴人甲○○搭建之費用十四餘萬元，故合併交付程蘆生
    所簽發之十八萬零九十一元支票給甲○○，並打算以三重市民代表丁○○、乙○○允諾發給之三重市公所地方建設補助款支應，詎事後三重市公所未循常例，限
    制補助金額，致伊無法取得預計之補助款，造成伊難以依約支付告訴人承攬費用
    ，遂遭告訴人誤認有意詐欺等語。公訴人認被告涉有前開犯嫌，無非以告訴人甲○○於偵查中不利於被告之指述，及三重市公所函稱未補助被告費用，以及被告
    持交告訴人之支票，經證人程蘆生證稱係於開戶後一週，即交予被告使用云云，
    為其主要論據。
四、經查：
（一）本件告訴人甲○○受囑為被告前妻陳秋萍所搭蓋者，僅係竹架，承攬費用為三
      萬八千一百二十五元元，告訴人甲○○同時承攬被告承辦之三重市民俗文化繞
      境踩街嘉年華會竹架等情，業據告訴人甲○○到庭陳明（見本院九十二年二月
      十七日訊問筆錄），公訴人認被告施用詐術，為陳秋萍詐得甲○○搭建費用十
      八萬四千零九十一元之競選廣告活動看板，已難遽認與事實相符，況且告訴人
      甲○○尚稱伊與被已達成和解了，伊將被告欠款指述為詐欺，如今回想，應屬
      誤會等語（見本院九十二年四月十四日審判筆錄），猶見告訴人甲○○於偵查
      中不利於被告之指述，非無瑕疵可指，未足資為認定被告犯罪之論據。
（二）被告辯稱三重市民代表丁○○、乙○○允諾發給地方建設補助款之事實，亦據
      證人即時任三重市民代表會代表之丁○○到庭結證無訛（見本院九十二年三月
      十三日訊問筆錄），並有金額合計達七十四萬元、經丁○○、高月娥等於九十
      年一月間簽認蓋章之三重市九十年度代表建議辦理各項案件申請表十份存卷可
      資佐證，又就被告嗣後未申領地方建設補助款之緣由，證人丁○○復證稱：「
      當年我擔任市民代表時，每年我有三百萬元補助款的建議權，通常只要我建議
      ，市公所都會照發，而被告確實有為辦理前開活動向我爭取補助款，我有同意
      給他補助款，金額多少現在我記不起來了，但是這筆錢後來市公所沒有核撥，
      因為後來補助款的發放有了限制，每位代表只可以給每個申請單位二萬元，而
      且只要有代表給過了，其他代表不能再給，造成了我們之前同意的補助款申請
      單位都領不到錢。」（見本院九十二年三月十三日訊問筆錄），足證被告於委
      請告訴人搭蓋前開竹架時，係基於必將獲得資金掖助之確信而為，主觀上應無
      不付款之不法意圖甚明，而其未依約遵期兌付票款予告訴人，乃因嗣後三重市
      公所核撥地方建設補助款辦法變更，致付款資力欠缺，即難謂有何詐術之施用
      。
（三）此外，證人程蘆生固證稱被告曾向伊借用支票，然亦證述伊開戶申領之支票，
      除借供被告使用外，伊自己亦使用十餘張，伊並囑咐被告應將借用支票需兌付
      之款項存入帳戶等語（見九十年度他字第二四一六號偵查卷第二十二頁及該頁
      反面），顯見證人程蘆生開立支票存款帳戶請領支票，非專供被告使用，矧借
      用支票週轉，乃社會交易常情，無何不法，自亦無從執此認定被告行為有何施
      用詐術或足使告訴人陷於錯誤之情；抑且被告與告訴人於締結系爭承攬契約之
      初，雙方均未負有據實開示財產狀況之義務，於私法自治原則下，授信時之風
      險評估，為締約當事人權利之行使，一般債務人於法令或契約未有特別規範之
      情況下，無主動積極揭示債信資料之作為義務，從而單純地不向債權人告知財
      產狀況，尚不得與施用詐術相提並論；公訴人認定被告囑請告訴人搭建竹架時
      資力不足，而指其意圖不法利益，所持法律見解亦有誤會。
五、綜上，公訴人所舉事證，非無合理性之懷疑，未達於通常一般人均不至於有所懷
    疑，堪予確信其已臻真實之程度，不足據以為被告丙○○有罪之認定，揆諸首開
    法條規定及說明，本件核屬不能證明被告犯罪，即應為無罪之諭知，以昭審慎。
據上論結，應依刑事訴訟法第三百零一條第一項，判決如主文。
本案經檢察官王秀慧到庭執行職務。
中      華      民      國    九十二    年      四      月    二十八    日
                                      臺灣板橋地方法院刑事第六庭
                                          法  官  蔡  新  毅
右正本證明與原本無異。
如不服本判決，應於判決送達後十日內，向本院提出上訴狀。
                                          書記官  謝  麗  秋
中      華      民      國    九十二    年      四      月    二十八    日


司法院資訊處製作；財團法人民間司法改革基金會備份。
